臺灣桃園地方法院刑事交通事件裁定　　 91年度交聲字第524號
原處分機關　交通部公路局新竹區監理所中壢監理站
異　議　人　甲○○
　　　　　　　　　　國民
送達代收人　乙○○
上受處分人因違反道路交通管理處罰條例案件，對於交通部公路
局新竹區監理所中壢監理站民國九十一年十月二十五日壢監裁字
第裁五三－Ｚ00000000號裁決書所為之處分（原舉發通
知單案號：內政部警政署國道公路警察局Ｚ00000000號
），聲明異議，本院裁定如下：
    主  文
原處分撤銷。
甲○○不罰。
    理  由
一、聲明異議意旨（略以）：緣異議人所有之五Ｆ－一六二二號
    車輛係異議人之子乙○○所駕駛，於九十一年八月九日十七
    時十一分經警察稱以「目睹」方式，發現該車輛，在國道一
    號公路北向六十二公里八百公尺處，違規行駛路肩，警稱因
    當時車流量大，不宜當場攔查，而記下車號舉發。惟警車通
    常均停於路肩，豈無迅速攔車之理，且警察所指違規當日，
    異議人所有之車輛停放家中並未駕駛外出等語，請求法官明
    察等語。
二、按汽車行駛於高速公路或設站管制之道路，而不遵管制之規
    定者，處汽車駕駛人新臺幣三千元以上六千元以下罰鍰。關
    於高速公路之使用限制、禁止、行車規定及管理等事項之規
    則，由交通部會同內政部定之。道路交通管理處罰條例第三
    十三條第一項、第三項分別定有明文。而交通部及內政部依
    據前述法律授權，另於六十三年四月十日制定頒布（最後一
    次修正為九十一年八月三十日）「高速公路交通管制規則」
    ，於行為人被指為違規之時間，該規則第九條第一項第二款
    明定，汽車行駛高速公路，不得有在路肩上行駛，或利用路
    肩超越前車或倒車之行為。
三、次按法院受理交通事件，準用刑事訴訟法之規定；其處理辦
    法，由司法院會同行政院定之。道路交通管理處罰條例第八
    十九條定有明文。又按聲明異議案件之處理，除準用刑事訴
    訟法有關規定外，依道路交通案件處理辦法之規定處理之。
    司法院行政院八十六年四月三十日會同修正發布，並於同日
    生效之「道路交通案件處理辦法」第四條第一項定有明文。
    此乃因為對於交通違規的裁決處分雖為行政處分性質，惟考
    量受處分人基於憲法第八條之正當法律程序原則，以及憲法
    第十六條之訴訟基本權等憲法保障，以及遷就過去（民國八
    十九年七月一日以前）行政訴訟之制度，立法機關基於此類
    行政處分所受影響之權益性質、事件發生之頻率及其終局裁
    判之急迫性，以及受理爭訟案件機關之負荷能力等因素之考
    量，進而兼顧案件之特性及既有訴訟制度之功能而為設計（
    參見司法院大法官議決釋字第四一八號解釋理由書）。立法
    者顯有將此類交通違規事件，視為輕度之犯罪行為，而僅處
    以行政罰之效果，是最高法院七十六年台上字第四九八六號
    判例所稱：「認定犯罪事實所憑之證據，雖不以直接證據為
    限，間接證據亦包括在內，然而無論直接證據或間接證據，
    其為訴訟上之證明，須於通常一般之人均不致有所懷疑，而
    得確信其為真實之程度者，始得據為有罪之認定，倘其證明
    尚未達到此一程度，而有合理之懷疑存在而無從使事實審法
    院得有罪之確信時，即應由法院為諭知被告無罪之判決」之
    刑事訴訟法上基本原則，即所謂「罪疑唯輕」原則（對被告
    有罪之事實如有任何之「合理懷疑」，即應採取有利被告之
    解釋，或為被告無罪之判決），於法院審理行為人違反道路
    交通管理處罰條例案件時，自有其適用，亦即法院審理行為
    人違反道路交通管理處罰條例案件，踐行調查證據發見真實
    之程序，對於原處分機關所據以認定行為人違規之事實及證
    據，如仍存有合理之懷疑，無法達於確信受處分人有違反道
    路交通管理處罰條例之事實時，即應依前述「罪疑唯輕」、
    「有疑唯利被告原則」之證據法則，就有疑問之部分，作對
    受處分人有利之解釋及認定。惟須強調者，此類異議係就違
    反道路交通管理處罰條例所受之行政處分而發，其仍應為行
    政訴訟性質，前述立法及大法官議決之解釋，係遷就過去行
    政訴訟制度之便宜措施，於八十九年七月一日以後，此類對
    於行政處分不服之事件宜劃歸於行政訴訟制度，依一般訴願
    及行政訴訟之途逕解決，方為妥適之道。否則就本質為行政
    爭訟之案件，立法上卻強為準用刑事訴訟法之規定，首先遇
    到之難題即「被告」究為何人之認定？係違規之行為人，抑
    或處分機關之行政機關，如係違規之行為人為所謂「被告」
    ，則此類案件因欠缺「原告」，而有架空刑事訴訟基本之控
    訴原則之虞，如係以處分機關為「被告」，則受無罪推定原
    則保障者竟變為處罰之行政機關，豈不荒謬。又如以違規之
    行為人為「被告」，則準用刑事訴訟法上偏重「被告」（違
    規之行為人）之證據法則後，顯對於他造當事人之行政機關
    產生極為不利之結果，而有害行政效能，換言之，為行政罰
    對象之人民，是否仍應受與刑事被告相同之保障，進而亦勢
    將影響包括行政處分存續力等推定合法等原則，均遭架空而
    無法落實之窘境。似此等法制上適用或準用之矛盾及衝突現
    象，均係道路交通管理處罰條例第八十九條規定準用刑事訴
    訟法之難題。惟本條尚未修正前，仍屬有效法律，在無其他
    特別規定優先適用下，本院則仍應遵守，而將前述有疑唯利
    被告等原則，適用於違規之行為人即受處分人，合先敘明。
四、另按汽車駕駛人之行為有左列情形之一，當場不能或不宜攔
    截製單舉發者，得對汽車所有人逕行舉發處罰：（一）闖紅
    燈或平交道。（二）搶越行人穿越道。（三）違規停車而駕
    駛人不在場。（四）不服指揮稽查而逃逸，或聞消防車、救
    護車、警備車、工程救險車之警號不立即避讓。（五）違規
    停車或搶越行人穿越道，經各級學校交通服務隊現場導護人
    員簽證檢舉。（六）其他違規行為經以科學儀器取得證據資
    料者。前項逕行舉發，應記明車輛牌照號碼、車型等可資辨
    明之資料，查明汽車所有人姓名或名稱、住址後，製單舉發
    處罰之。九十一年七月三日增訂，同年九月一日施行生效迄
    今之道路交通管理處罰條例第七條之二第一、二項分別定有
    明文。於九十一年九月一日本條項生效前，交通部及內政部
    即依據本條例第九十二條第三項之授權規定，制定發布「違
    反道路交通管理事件統一裁罰標準及處理細則」（九十一年
    八月三十日修正並更名為「違反道路交通管理事件統一裁罰
    基準及處理細則」）（以下簡稱「裁處細則」），該裁處細
    則第二十三條即針對得逕行舉發之事由明定：「汽車違反道
    路交通管理事件有下列情形之一，當場不能或不宜攔截製單
    舉發者，得逕行舉發之：一、闖紅燈或平交道。二、搶越行
    人穿越道。三、違規停車而駕駛人不在場。四、不服指揮稽
    查而逃逸或聞消防車、救護車、警備車、工程救險車之警號
    不立即避讓者。五、以科學儀器取得違規證據資料，足資認
    定其違規事實者。六、各級學校交通服務隊，檢舉違規停車
    或行近行人穿越道時，不暫停讓行人優先通過之車輛，經現
    場導護人員簽證者（第一項）。前項逕行舉發，應記明車輛
    牌照號碼、車型等可資辨明之資料，查明汽車所有人姓名或
    名稱、住址，並以該汽車所有人為被通知人製單舉發之（第
    二項）」。本院以為，此等「逕行舉發」事由之規定，因為
    非當場舉發，原上受舉發之違規者無從當場得知違規事由及
    情狀，且因舉發之警察機關無從給予受舉發之人民陳述意見
    之機會，係對於人民基本權之限制及侵害，實有必要限縮，
    使限於重大且急迫性之違規事由，且因係對於人民訴願、訴
    訟基本權重大之侵害，形式上並應遵守憲法法律保留原則（
    國會保留）之要求，不宜透過概括授權之方式，由行政機關
    制定之，是前述裁處細則第二十三條之規定即有違法、違憲
    之虞。立法者於九十一年七月三日增訂本條例第七條之二，
    將前述裁處細則第二十三條之內容修正移列，內政部及交通
    部進而將前述裁處細則第二十三條之規定，於九十一年八月
    三十日配合刪除，想係基於前述法律保留原則之考量，值得
    贊揚。又既然「當場舉發」始為常態之舉發程序，則非常態
    之「逕行舉發」事由，解釋即應限於前述道路交通管理處罰
    條例第七條之二第一項明定之事由為限，舉發機關並應遵守
    同條第二項所定之應記明車輛牌照號碼、車型等可資辨明之
    資料，查明汽車所有之姓名或名稱、住址後，始得製單舉發
    之。尤有甚者，此等逕行舉發之事由，因為剝奪當事人事前
    陳述意見之機會，自應有更為精確之證據，以及符合更大之
    公益需求，該條第一項第一至五款所以列舉限於特定違規事
    由，始得逕行舉發，至於列舉事由以外之其他違規行為，同
    條項第六款即明定舉發機關應提出「經以科學儀器取得證據
    資料者」之證據，換言之，如舉發機關提不出「以科學儀器
    取得之證據資料」以證其所舉發之其他違規行為，自不得僅
    憑舉發員警之片面說詞為證據，以保障舉發機關可能故意濫
    用本條項，或係因誤記、錯記所導致之可能違誤舉發行為。
五、經查本院訊據異議人辯稱（略以）：我在行駛中，外車道有
    車子切到我的前面來，當時不可能來得及保持安全距離，警
    車就從後面把我攔停，沒有照片或錄影帶作為證據等語。訊
    據證人即本件舉發案件在場之另一警員台南市警察局交通隊
    警員程建慈結證稱（略以）：對於本件已無印象，惟此類案
    件通常是我們警車在路肩發現這種情形，就會跟上前去將違
    規車輛攔停，如果有攜帶攝影機，我們會先攝影存證，照相
    因為要抓得住距離，技術上不太可能，所以本件沒有攝影或
    拍照；我有看到違規情形，原則上是製單的人坐在車上，另
    一人下車警戒，看到違規的人應該是我；我們會尾隨跟一段
    時間，讓他有時間保持安全距離，不會馬上認為他未保持安
    全距離，所以不可能有異議人說的情形等語（見本院九十二
    年一月三十日訊問筆錄）。又查本案異議人曾向原處分機關
    提出申訴，雖經舉發單位（國道高速公路警察局第一警察隊
    ）查復謂（略以）：查本案係本隊執勤隊員現場目睹該車與
    前車未保持安全距離逼迫前車讓道（分道線計算距離），始
    依法攔停舉發，有內政部警政署國道公路警察局第一警察隊
    公警國一交訴字第０九一００一四五０七號致桃園監理站書
    函一件附卷可參。惟查即令異議人違規行為屬實，其所違規
    之行駛高速公路路肩行為，並非道路交通管理處罰條例第七
    條之二第一項第一至五款之法定列舉事由，舉發機關應以「
    當場舉發」之方式，不得以「逕行舉發」之方式，舉發機關
    猶堅持以逕行舉發方式者，則必須提出同條項第六款所要求
    之「以科學儀器取得」之證據資料，以供本院判斷，本院認
    為足以證明為現場拍攝之相片者，尚屬所謂「以科學儀器取
    得」之證據，本案舉發員警既承認當場並未照相，亦提不出
    其他「以科學儀器取得」之證據，依前述法律保留原則之規
    定，自不可單憑執行警員一人之陳述或證言為據，以防止警
    員於此時因時間倉促下，所可能導致之舉發錯誤或不當行為
    。本院以為，異議人所陳述當日並未開車外出，雖未提出證
    據以實其說，惟基於無罪推定原則之不自證己罪原則，異議
    人無須自證其無罪（無違規），又基於前述「有疑唯利被告
    （違規者）」之原則，應為有利於異議人之推定，其異議自
    有理由，原處分應撤銷，又既查無異議人其他違規行為，異
    議人自應不罰。
六、綜上所述，原處分機關所認定受處分人有前開違反道路交通
    管理處罰條例之違規事實，本院依前述調查，並準用「罪疑
    唯輕」原則，採異議人之異議理由，其異議為有理由，自應
    由本院將原處分撤銷，改諭知　本件受處分人不罰，始符依
    法行政原則。至執法之行政機關如認為執行技術上不可能達
    成本院依據刑事訴訟法所要求之證據法則，自應建議立法者
    廢止此種無執行可能性之法律，甚或建議立法者，應以適用
    行政訴訟法之立法規定，進而使司法者有依據得以建立屬於
    交通行政訴訟之「舉證責任」法則，始為正途。
七、爰依道路交通管理處罰條例第八十七條第二項、第八十八條
    、第八十九條，八十六年四月三十日司法院行政院會同修正
    發布之道路交通案件處理辦法第二十條前段，裁定如主文。
中　　華　　民　　國　　93　　年　　12　　月　　31　　日
                        臺灣桃園地方法院交通法庭
                            法  官  錢  建  榮
上正本證明與原本無異。
如不服本裁定，應於裁定送達後5日內向本院提出抗告狀。
                            書記官　劉寶霞
中　　華　　民　　國　　94　　年　　1 　　月　　5 　　日
